臺灣宜蘭地方法院民事判決　八十九年度訴字第二○九號
　原　　　告　秋光企業股份有限公司
　法定代理人　丙○○
　被　　　告　遠億省能科技有限公司
　法定代理人　乙○○
　被　　　告　甲○○
右當事人間請求損害賠償事件，本院判決如左：
    主      文
原告之訴及假執行之聲請均駁回。
訴訟費用由原告負擔。
    事      實
甲、原告方面：
  一、聲明：被告應連帶給付原告新台幣（下同）五百三十八萬四千一百六十三元，
      及自起訴狀繕本送達對造起至清償日止按年利率百分之五計算之遲延利息；並
      陳明願供擔保請准宣告假執行。
  二、陳述：
  （一）緣電車線吊掛線組結構為原告依法取得經濟部中央標準局核發之新型第一Ｏ
        七五四八號專利證書之新型專利產品，惟當時由被告甲○○任負責人（嗣已
        變更為乙○○）之被告遠億省能科技有限公司（下稱遠億公司）於標得訴外
        人臺灣省政府交通處東部鐵路改善工程局（嗣改制為交通部東部鐵路改善工
        程局，下稱東改局）工程後，在未經原告授權或同意，竟就其中吊線鼓輪、
        吊掛線組部分仿冒製造上開原告所有之新型專利產品（１、一二一／三０五
        ／００一ＰＣ吊線鼓輪一萬個。２、一二一／三０六／００一ＰＣ吊掛線組
        五千個。３、一二一／三０六／００二ＰＣ吊掛線組五千個），並已交貨運
        置在東改局羅東倉庫，迭經原告請求東改局拒絕使用，並通知被告遠億公司
        ，以排除侵害，詎被告遠億公司仍執意使用。嗣原告乃再委請律師代為行文
        東改局說明原委，並要求禁止使用，亦未獲置應。被告遠億公司故意未經原
        告同意，擅自製造販售上開仿冒品，侵害原告之專利權，依專利法第一百零
        五條準用第八十八第一項及民法第一百八十四條第一項規定，應負損害賠償
        責任；被告甲○○為被告公司為前開侵權行為時之負責人，依公司法第二十
        三條規定，亦應負連帶賠償之責。查被告販售上開仿冒品予東改局所得價款
        為五百二十四萬元，此為其因侵權行為所得之利益，依專利法第一百零五條
        準用第八十九條之規定，原告得以此計算損害；又因專利法第一百三十一條
        規定提起違反專利之告訴須檢附侵害鑑定報告，原告就此已向臺灣宜蘭地方
        法院檢察署提出他案告訴，並於偵查中委請訴外人財團法人工業技術研究院
        進行侵害鑑定，支出鑑定費用十四萬四千一百六十三元，此為原告主張法定
        權益所須支出，亦應列為原告所受損害額，二者合計為五百三十八萬四千一
        百六十三元，為此爰依前開法律規定，請求被告連帶如數給付，並加計法定
        遲延利息。
  （二）原告所有之經濟部中央標準局核發之新型第一Ｏ七五四八號專利證書，雖經
        經濟部智慧財產局於八十九年六月十五日以專利舉發審定書撤銷專利權在案
        ，然上開處分實有所違誤，其已先後向經濟部、臺灣高等行政法院、最高行
        政法院提出訴願及行政訴訟，現在最高行政法院審理中。
  三、證據：提出專利證書、專利說明書、標購財物補充說明及規範、侵害鑑定報告
      、臺灣省政府交通處東部鐵路改善工程局函、律師函暨回執、統一發票、訴願
      理由書、行政訴訟起訴狀等影本各一件為證。
乙、被告方面：
  一、聲明：如主文第一項所示。
  二、陳述：
  （一）查本件系爭「電車線吊掛線組結構」專利，包括：一吊掛線輪，其心貫通以
        供電車線之主吊線貫穿；一條吊掛線，其一端環繞於上述吊掛線輪上，另一
        端與兩片吊耳接合；兩片吊耳，其呈由上而下向外漸開之狀，至底端處再向
        內彎，且於兩片吊耳之底部，以一支具有扁圓形頭部之軸栓加以貫穿；一壓
        合把，樞接在軸栓穿出吊耳外之端部上。其中之吊掛線輪，係由兩個對稱之
        半圓輪所組合而成，該半圓輪兩端之半圓盤上形成一凹入之缺口，而在另一
        處上則形成與缺口形狀一致且凸出之扣片，將一個半圓輪上之扣片嵌入另一
        半圓輪上之缺口內，以使兩固半圓輪組成一個完整之吊掛線輪；其中壓合把
        與軸栓樞接之端兩側設形成有壓合片，該壓合片呈不規則之多邊形，且各邊
        與壓合把上樞接銷孔之垂直距離皆不同，係呈沿著一定方向而距離愈來愈長
        之狀。原告申請系爭新型專利之日期為八十四年三月七日，但該專利之技術
        構造內容，於該日期之前，已為訴外人台灣鐵路管理局高屏鐵路電氣化工程
        執行小組使用於其鐵路電化工程中，並先後於八十二年十二月六日及八十三
        年九月十三日公開招標，依序向訴外人祥樁工業股份有限公司訂購吊線鼓輪
        組、吊掛線組等五項材料，及向訴外人廣盈企業股份有限公司訂購吊線鼓輪
        組、吊掛線組等三項材料。於各該購料合約之材料名稱欄內，均已各載明該
        材料名稱。又依該購料合約之HANGER（吊線組）圖式顯示，均具有吊掛線、
        壓縮環、吊耳、軸栓、壓合把、壓合片、接觸線等構件；其MESSENGER WIRE
        PROTECTOR圖式中，其吊掛線輪亦係由兩個對稱之半圓輪，藉其上之扣片缺
        口，互相嵌合組成。足見本件系爭新型專利之技術構造內容，於原告申請專
        利之前，已完全揭露於右開二家公司與台灣鐵路管理局間之購料合約，並公
        開使用，至為瞭然。
  （二）按申請前已見於刊物或已公開使用者，不得依專利法申請取得新型專利。本
        件是否侵害專利權之爭議發生後，被告遠億公司向經濟部智慧財產局舉發原
        告之右開專利，經該局審定結果，認定系爭專利於申請之前，既已完全揭露
        在右開購料合約中，而不具新穎性，爰撤銷原告之系爭專利權。雖原告不服
        ，先後提起訴願及行政訴訟，但均遭駁回；而原告向台灣宜蘭地方法院檢察
        署告訴被告甲○○違反專利法案件，亦經該署檢察官以八十九年度偵字第三
        二二四號處分不起訴確定在案。是被告遠億公司所供應東改局之電車吊掛線
        組等材料，自不生侵害原告之專利權可言，原告對於被告遠億公司及其當時
        之法定代理人即被告甲○○並無損害賠償請求權存在。從而本件原告之主張
        殊乏依據，其請求即非正當，不應准許。
  三、證據：提出經濟部智慧財產局專利舉發審定書、經濟部訴願決定書、不起訴處
      分書、台北高等行政法院判決書等影本各一件為證。
    理      由
一、本件被告遠億公司之法定代理人於原告提起本件訴訟後，由甲○○變更為乙○○
    ，並據乙○○聲明承受訴訟，於法並無不合，應予准許，合先敘明。
二、本件原告起訴主張：系爭電車線吊掛線組結構為原告依法取得新型第一Ｏ七五四
    八號專利證書之新型專利產品，被告遠億公司於標得訴外人東改局工程後，未經
    原告授權或同意，就其中吊線鼓輪、吊掛線組部分仿冒製造成品，並已交貨運置
    在東改局羅東倉庫，迭經原告請求東改局拒絕使用，並通知被告公司，以排除侵
    害，均未獲置理。是被告公司未經原告同意擅自製造販售上開仿冒品，侵害原告
    之專利權，被告甲○○為當時該公司負責人，依公司法第二十三條規定亦應負連
    帶賠償之責，爰依專利法第一百零五條準用第八十八條第一項、第八十九條及民
    法第一百八十四條第一項規定，請求被告連帶賠償依被告公司販售上開仿品所得
    利益五百二十四萬元計算之損害、原告為提出刑事告訴而委託鑑定之費用十四萬
    餘元等情，求為判命被告如數給付，並加付法定遲延利息等語。
三、被告則均以：原告雖於八十四年三月七日申請取得系爭「電車線吊掛線組結構」
    新型專利，但事實上該專利之技術構造內容，早為訴外人台灣鐵路管理局高屏鐵
    路電氣化工程執行小組使用於其鐵路電化工程中，並先後於八十二年十二月六日
    及八十三年九月十三日公開招標，依序向訴外人祥樁工業股份有限公司訂購吊線
    鼓輪組、吊掛線組等五項材料，及向訴外人廣盈企業股份有限公司訂購吊線鼓輪
    組、吊掛線組等三項材料，而完全揭露於該二家公司與台灣鐵路管理局間之購料
    合約並公開使用，是依法申請前已見於刊物或已公開使用者，已不得依專利法申
    請取得新型專利。本件爭議發生後，被告公司向經濟部智慧財產局提出舉發，經
    該局審定結果，認定系爭專利於申請之前，既已完全揭露在右開購料合約中，而
    不具新穎性，故撤銷原告之系爭專利權。雖原告不服先後提起訴願及行政訴訟，
    亦均遭駁回，且原告向台灣宜蘭地方法院檢察署告訴被告甲○○違反專利法案件
    ，亦經該署檢察官以八十九年度偵字第三二二四號處分不起訴確定在案。是被告
    遠億公司所供應東改局之電車吊掛線組等材料，自不生侵害原告之專利權可言，
    原告對於被告遠億公司及其當時之法定代理人即被告甲○○並無損害賠償請求權
    存在，其請求殊乏依據等語資為抗辯。
三、查本件原告主張系爭電車線吊掛線組結構，為其依法取得經濟部中央標準局核發
    之新型第一Ｏ七五四八號專利證書之新型專利產品，然被告卻未經其授權或同意
    ，竟擅自就其中吊線鼓輪、吊掛線組部分仿冒製造上開原告所有之新型專利產品
    販售予訴外人東改局等情，固據其提出專利證書、專利說明書、標購財物補充說
    明及規範、侵害鑑定報告、臺灣省政府交通處東部鐵路改善工程局函、律師函暨
    回執、統一發票等資料為證。然被告則以原告所有新型專利權案早於申請前即已
    公開，依法不得再申請專利，其專利權經被告提出舉發後，業由經濟部智慧財產
    局審定屬實而撤銷，其供應東改局之電車吊掛線組等材料，自不生侵害原告之專
    利權可言等語置辯。故本件之爭點，首要厥在於本件原告是否享有系爭電車線吊
    掛線組結構之新型專利權。經查：
（一）本件原告對其所提出之系爭經濟部中央標準局核發之新型第一Ｏ七五四八號專
      利證書，業經被告公司於八十八年八月二十五日向經濟部智慧財產局提出舉發
      ，該局於八十九年六月十五日專利舉發審定書以系爭專利之技術構造內容早於
      原告提出申請前，已完全揭露於八十二年十二月六日及八十三年九月十三日訴
      外人祥樁工業、廣盈企業二家股份有限公司先後與台灣鐵路管理局訂立購料合
      約內，故不具備新穎性，而認定舉發成立，應撤銷專利權等情並不爭執，且有
      經濟部智慧財產局專利舉發審定書影本一件在卷可佐，堪信屬實。原告雖以上
      開處分有所違誤，其已先後向經濟部、臺灣高等行政法院、最高行政法院提出
      訴願及行政訴訟等情，並提出訴願理由書、行政訴訟起訴狀等影本各一件為佐
      ，據以主張其仍應享有上開新型專利權云云。
（二）然按，專利權之取得，係由發明人將其創作發明向主管行政機關提出申請，經
      主管行政機關就是否符合法定要件為實質審查後，依法所賦予，故專利權性質
      上屬於國家所特許之權利，專利權人經上開程序取得之專利權，即具有法律上
      之排他性，始為法律上所保護之專利權，如經主管行政機關審核後不予准許其
      申請者，或嗣後經主管行政機關依法撤銷原准許之申請者，即屬於未合法取得
      專利權，申請人自不得對第三人主張專利權之排他效力。是本件原告原有之系
      爭新型專利權，於八十九年六月十五日遭經濟部智慧財產局處分撤銷後，即應
      認溯及歸於消滅，不得據以對原告主張其享有系爭專利權。又原告嗣後雖對於
      前開處分先後提起訴願及行政訴訟，然迭經經濟部訴願委員會及臺北高等行政
      法院審理結果，均認：依訴外人台灣鐵路管理局高屏鐵路電氣化工程執行小組
      於八十三年六月三日向訴外人祥樁工業股份有限公司訂購之吊線鼓輪等五項材
      料之購料合約書影本，及八十三年九月二十三日向訴外人廣盈企業股份有限公
      司訂購之吊線鼓輪組等三項材料之購料合約書影本，其公告招標日分別為八十
      二年十二月六日及八十三年九月十三日，均早於系爭專利申請日。另在該二購
      料合約之材料名稱欄內各載有吊線鼓輪組及吊掛線組，而由該二購料合約內之
      HANGER EAR（吊掛線組）圖示顯示，均具有吊掛線、壓縮環、吊耳、軸栓、壓
      合把、壓合片、接觸線等構件。又在該二購料合約之MESSENGER WIRE PROTECT
      OR圖式中，其吊掛線輪亦係由兩個對稱的半圓輪藉其上之扣片和缺口互相嵌合
      組成，故系爭專利之技術構造內容顯然已完全揭露於上開二份購料合約書中，
      應不具有新穎性，證明系爭專利有違專利法第九十八條第一項第一款規定，故
      經濟部智慧產產局所為前開舉發成立而撤銷系爭專利權之處分，洵無違誤，而
      先後駁回原告之訴願及行政訴訟，亦有經濟部訴願決定書及台北高等行政法院
      判決書影本各一件在卷可佐，益見原告原申請取得之系爭專利權確構成違反法
      律規定，而有不應准許之情事。從而，被告抗辯原告主張之系爭專利權，業經
      經濟部智慧財產局審定撤銷，其供應東改局之電車吊掛線組等材料，自不生侵
      害原告之專利權等語，應堪採信。
（三）末按，關於新型專利權之民事或刑事訴訟，在申請案、異議案、舉發案、撤銷
      案確定前，得停止偵查或審判。專利法第一百零五條準用同法第九十四條規定
      雖定有明文。然此僅為任意性之規定，承審法院於受理前開關於新型專利權之
      訴訟時，縱有申請案、異議案、舉發案、撤銷案存在時，如認尚無停止審判之
      必要時，自得依法審理之，是本件訴訟雖存有舉發案尚未確定，然因系爭新型
      專利權迭經經濟部智慧財產局、經濟部訴願委員會、台北高等行政法院等受理
      結果，均認系爭專利不具有新穎性，有違專利法第九十八條第一項第一款規定
      ，故經濟部智慧產產局所為前開舉發成立而撤銷系爭專利權之處分，洵無違誤
      在案，已如前述，故本院認無裁定停止訴訟待該舉發案確定之必要，予以審理
      終結，併此敘明。
四、綜右所述，本件原告本於業經撤銷之專利權，主張被告遠億公司製造販賣予訴外
    人東改局之產品有侵害上開權利之情事，其當時之法定代理人即被告甲○○亦應
    負責，因而訴請被告二人連帶賠償依被告公司販售上開仿品所得利益五百二十四
    萬元計算之損害及原告為提出刑事告訴而委託鑑定之費用十四萬餘元，並加付法
    定遲延利息，即乏所依據，為無理由，應予駁回，其假執行之聲請，亦因訴之駁
    回而失所附麗，應併予駁回。
五、本件事證已臻明確，兩造其餘攻擊防禦方法，核與該判決基礎無影響，即無再予
    審酌之必要，附此敘明。
據上論結：本件原告之訴為無理由，依民事訴訟法第七十八條，判決如主文。
中　　　華　　　民　　　國　　  九十一　　年　　　五　　　月　　十四　　日
                                臺灣宜蘭地方法院民事庭
~B法　　　官　林翠華
右為正本係照原本作成。
如對本判決上訴，須於判決送達後廿日內向本院提出上訴狀(須附繕本)。
中　　　華　　　民　　　國　　　九十一　　年　　　五　　　月　　十五　　日
~B法院書記官　沈峰巨
